【裁判字號】    89,訴,735
【裁判日期】    900315
【裁判案由】    損害賠償
【裁判全文】
臺灣士林地方法院民事判決  八十九年度訴字第七三五號
    原      告    乙○○
    訴訟代理人    黃丁風律師
    複  代理人    丙○○      .
    被      告    甲○○      住台北縣汐止市○○街九八巷四六號一樓
    訴訟代理人    王富茂律師
    複  代理人    劉錦綸律師
右當事人間損害賠償事件，本院判決如左：
    主    文
被告應給付原告新台幣壹佰捌拾柒萬肆仟柒佰柒拾伍元及自民國八十八年十二月九日
起至清償日止，按週年利率百分之五計算之利息。
原告其餘之訴駁回。
訴訟費用由被告負擔四分之三，餘由原告負擔。
本判決於原告以新台幣陸拾貳萬元伍仟元供擔保後，得假執行。被告如於假執行程序
實施前，以新台幣壹佰捌拾柒萬肆仟柒佰柒拾伍元供擔保，得免假執行。
原告其餘假執行之聲請駁回。
    事    實
甲、原告方面：
  一、聲明：被告應給付原告新台幣（下同）二百二十七萬零二百五十四元及自起訴
            狀繕本送達之翌日起至清償日止，按年息百分之五計算之利息。併陳明
            願供擔保請求宣告假執行。
  二、陳述：
  （一）查原告所有基隆市信義區○○○段深澳坑小段一六四之一地號（0.0339公頃
        ）、三二九地號（0.4748公頃）、三三五地號（0.6060公頃）、三三五之一
        地號（0.0012公頃）、三三八地號（0.2027公頃）、三四一地號（1.2851公
        頃）、三四五地號（0.5189公頃）、三四三之一地號（3.0519公頃）土地八
        筆，所有權應有部分四分之一（合計5123.2坪，小數點第二位以後捨去），
        與被告、案外人何素梅、何素蘭（以上三人所有土地及持分與原告同），及
        何素梅名義所有同上地段二０四之四、地號、三三０地號、三三七地號、三
        三九地號、二０四之十九地號、三三九之一地號土地六筆出售予訴外人吳國
        賢，並於民國七十八年五月十一日簽訂不動產買賣契約書，約定每坪單價二
        千八百元。原告與被告、何素蘭、郭能雖共同簽約出賣，然係就個人所有
        土地之處分，其價金之計算或契約義務之負擔，自係由原告土地面積乘以單
        價，及依土地面積比例計算分擔額，所得之餘數即為原告可得請求之淨額。
        出賣人委由代書計算，就「收入」及「支出」情形，逐筆記帳，經計算結果
        之尾款二千二百三十九萬零七百四十四元，交由被告簽收，有吳錦財、吳國
        賢以基隆郵局第二一四０號存證信函附件被告簽收之支票影本可證。。詎被
        告取得上開尾款金額後，僅交付原告三百零八萬元，餘款侵占入己，經原告
        委請律師發函催告，被告亦拒不返還，被告故意侵害原告出賣土地應得之買
        賣價金，依侵權行為法則，原告自得請求損害賠償。
  （二）茲就被告應交付原告之金額計算如下，原告即請求被告賠償同額之損害：
      １、原告應得買賣價金：一千四百三十四萬四千九百六十元（2800元×5123.2
          坪=14,344,960元）
      ２、減 ：
        (1)原告已向買主收取之價金：七百六十四萬七千三百二十點五元（0000000
          ＋0000000.5=0000000.5）。
        (2)原告所有土地持分應負擔增值稅、代書費、印花等：六十萬一千四百四十
          三元（573850＋27593=601443）。
        (3)拆屋還地及萬善祠補償費：四十九萬五千一百十六元
          右計算方式係以總補費二百六十三萬四千五百九十六元，以總面積二七二
          六一點四三坪分擔換算，每坪負擔九六點六四一八八五元，原告土地共五
          一二三點二坪，應負擔四十九萬五千一百十六元（元以下四捨五入）。
        (4)仲介費、市府代管費、土地鑑定費：二十一萬三千二百九十九元
          右計算方式係以總費用一百十三萬五千元，以總面積二七二六一點四三坪
          分擔換算，每坪負擔四一點0000000元，原告土地共五一二三點二
          坪，應負擔二十一萬三千二百九十九元（元以下四捨五入）。
        (5)被告主張由伊墊付謝裕記、沈明強補償費：三萬七千五百二十六元
        (6)被告已交付之三百零八萬元。
      ３、綜上所述，原告應得之價金，亦即被告應賠償之金額為二百二十七萬零二
          百五十四元。
  （三）對被告抗辯之陳述：
      １、原告固曾於七十八年五月十一日簽立被證一同意書，同意每坪預留三百元
          作為繳納舊欠稅，增值稅或其他費用之需，但該份同意書因共有人何素蘭
          不願簽字致共有人間均未按同意書履行，關於增值稅、土地代書費、印花
          、仲人費、市府代管費、土地鑑界費等，由買方代墊繳付，共計六百五十
          二萬七千五百六十元，買方按上開實際代墊款六百五十二萬七千五百六十
          元由買方自總價金扣回，被告主張每坪再扣三百元，以二千五百元計算總
          銷售價金，即非正確。試問，每坪三百元，總面積二萬七千二百六十一點
          四三坪，應預收之價金為八百十七萬八千三百九十元，該筆款項何人拿走
          呢？若已遭人自賣方拿走，為何出賣人委由代書計算之往來帳上竟無該筆
          款額支出？足徵原先約定每坪三百元供繳納舊欠稅、增值稅及其他費用之
          預備金因前述原因而未履行，增值稅等稅費改採實繳實付方式，始有前述
          買方扣回六百五十二萬七千五百六十元之項目，被告明知如此，故意以不
          正確方式計算，其用心可想而知（以此方式計算可多得一百六十五萬零八
          百三十元之不當利益，即八百十七萬八千三百九十元減六百五十二萬七千
          五百六十元）。
      ２、被告對於出賣人及代書與郭能所提之民、刑訴訟均與原告無關，且無實
          益：
          (1)查本件買賣土地共十四筆，其中八筆為原、被告、何素梅、何素蘭共有
            各有四分之一所有權應有部分，另六筆登記為何素梅名義所有，被告就
            前開「六筆土地部分」，極力主張係信託關係，伊有四分之一權利，訴
            請郭悹能、吳國賢給付該部分之價金，買方因前述被告甲○○之主張，
            以賣方內部權利有糾葛，又買賣標的物範圍內尚有地上物未處理為由，
            拒付尾款。觀諸被告所提之民事訴訟，均以伊個人名義，請求伊所主張
            「六筆土地」之四分之一與「八筆土地」之四分之一之價金，或解除前
            開部分之買賣契約，是以，被告所為民事訴訟均與原告之利益無關。
          (2)被告甲○○告訴陳達和、郭能、吳錦財偽造文書之刑事官司，亦係本
            以保護伊個人即「六筆土地」四分之一利益而為之者。
          (3)原告因不明「六筆土地」取得之原委始末，並無意願對姊夫郭能主張
            「六筆土地」四分之一權利。因此，被告甲○○所為之訴訟，對原告而
            言，並無實益，先予敘明。原告復無委由被告代為主張，被告為保護所
            認為伊應有之權利而支出之：
            訴訟費用四十五萬三千零六十五元。
            律師費用八十一萬二千一百九十八元。
            地政事務所費用八萬四千四百五十一元。
            被告所稱尚在訴訟中之必要費用。
            均非為原告之利益而支出，原告自無與之分攤之必要，該部分之主張，
            應予駁回。
          (4)被告所舉各項名目，除前開原告同意扣除者外，其餘各項均與原告無關
            ，不應由原告應得價金內扣除。
乙、被告方面：
  一、聲明：原告之訴及其假執行之聲請均駁回。併陳明如受不利判決，願供擔保請
      求宣告免假執行。
  二、陳述：
      原告主張被告侵吞其土地買賣價金，實無事證可稽。其主張尚應取得價金之計
      算方式，亦不正確，茲說明如下：
    （一）原告總共應得之買賣價金為一千四百三十四萬四千九百六十元（2800元×
          5123.2 坪=00000000元）。
    （二）減
      １、原告依前簽署之「同意書」同意自每坪扣除三百元作為增值稅、代書費、
          印花、仲人費、市府代管費、土地鑑界費等費用計：一百五十三萬六千九
          百六十元（300元×5123.2坪=0000000元）。
          查原告、被告與郭能三人曾於七十八年五月十一日，合意另立「同意書
          」，約定自每坪售價二千八百元中，按坪扣除三百元，作為繳納舊欠稅及
          增值稅等費用之用途，業經原告認同，親筆簽章，在卷可稽。又觀諸原告
          自認真實而提出之「往來帳」第三頁第九行以下，亦載有「預備金，每坪
          三百元」等文字，足證被告認為價金應按坪扣除三百元，以每坪二千五百
          元計算，自屬有據。
      ２、原告已向買主收取之部分價金七百六十四萬七千三百二十三元（0000000
          元＋0000000元=0000000元）
      ３、原告應分擔拆屋還地及萬善祠補償費：八十七萬八千一百九十九元
        (1)右計算方式係以總費用二百六十三萬四千五百九十六元元，以「八筆土地
          」共有人除「何素蘭」外之三人平均分擔三分之一計算，每人負擔八十七
          萬八千一百九十九元（元以下四捨五入）。
        (2)有關拆屋還地、萬善祠補償費、仲介費、市府代管費、土地鑑界費、謝裕
          記、沈明強補償費等費用，原告主張如何均係全部買賣土地應負擔之義務
          ，因此認為是「由買方代墊繳付，共計六百五十七萬二千五百六十元由買
          方自總價金扣回」，故應「依持分土地比例計算分擔，始為正確」云云。
          惟查：
          原告所列舉之各項費用科目之屬性各有不同，其中屬於全部土地買賣應
            負擔之義務，且已自每坪扣除三百元支付者有：「增值稅、代書費、印
            花、仲人費、市府代管費、土地鑑界費」等，殊無任由原告主張依其持
            分佔全部交易土地比例計算分擔之餘地，其理至明。
          又「萬善祠補償費、拆屋還地、沈明強、謝裕記補償費」等，因係屬之
            土地均係座落在原告、被告與「何素蘭」及「郭能」等分別持有四分
            之一持分之「八筆土地」上，故原告應分擔費用之計算法則，應自系爭
            八筆土地中，就原告所有四分之一之持分而為計算，不得將其中毫無關
            係且非原告所有之其他土地併入分擔比例計算。
          按「繼承人有數人時，在分割遺產前，各繼承人對於遺產全部為『公同
            共有』」，民法第一千一百五十一條著有明文。同法第八百三十一條準
            用同法第八百二十二條規定：「共有物之管理費及其他擔負：：應由各
            共有人，按其應有部分分擔之；『共有人中之一人』，就共有物之擔負
            為支付，而逾其所應分擔之部分者，對於『其他共有人』，得按其各應
            分擔之部分，請求償還」。觀乎本件原告與被告既然同係因繼承法律關
            係而與「何素蘭」以及「何素梅」之繼承人等就系爭土地存有「公同共
            有」法律關係，被告為保護「公同共有」產業之利益所為之管理，均係
            為『共有物』之管理所為之必要手段，衍生之「管理費及其他擔負」費
            用之分擔，依上揭民法第八百二十二條與同法第三百三十四條之規定，
            支付負擔之共有人（即被告）自得請求『其他共有人』之原告償還各應
            分擔之部分或主張自原告所得買賣價金尾款中「抵銷」。
          另查買受人吳國賢與「何素蘭」間之特別約定，表面上雖與原、被告，
            乃至於「郭能」等共有人無關？且無拘束力？而且，「何素蘭」自認
            經買方「吳國賢」同意，已免除分擔管理共有物費用之責任？惟究法律
            責任，上開「特別約定」實為「何素蘭」誤解原、被告等共有人不會對
            之請求分攤給付費用耳耳。案如準依上揭所引公同共有物管理費用之分
            擔法則言之，允宜先由原、被告雙方及「郭能」等人，均分為三分擔
            費用後，再由各共有人對「何素蘭」求償十二分之一之差額債權，法理
            至明。
      ４、原告應分擔沈明強、謝裕記補償費：六萬六千五百六十元
          右計算方式係以總費用十九萬九千六百八十元，以「八筆土地」共有人除
          「何素蘭」外之三人平均分擔三分之一計算，每人負擔六萬六千五百六十
          元。
      ５、原告應分擔訴訟費用、律師費、地政事務費用：四十四萬九千九百零五元
        (1)右計算方式係以總費用一百三十四萬九千七百十五元，以「八筆土地」共
          有人除「何素蘭」外之三人平均分擔三分之一計算，每人負擔四十四萬九
          千九百零五元。
        (2)至於原告認被告所為各種訴訟與之無關，故不同意與被告分攤「訴訟費、
          律師費及地政事務費用」部分云云，經查：
          系爭土地買賣契約之履行，除「何素蘭」因與買主吳國賢另立「不動產
            買賣特別約定」，已收取其應得之全部價金外，其餘共有人之原告、被
            告及「郭能」等三位與吳某因就契約尾款交付時，雙方應如何履行對
            待義務，遲遲未有共識，已將土地過戶之吳某，亦藉機拖延給付買賣價
            金，原告對此知之甚詳，但在被告邀請原告共同對吳某提起民事訴訟以
            資保障共同權益，並共同分擔訴訟、律師等費用時，原告卻以如何無資
            力對吳某訴追為由，拒絕被告請求。
          被告為共有物之管理，無奈獨力對吳國賢提起民事訴訟之訴訟，係以請
            求吳某履行契約，交付價金予各共有人，或解除契約返還土地為訴求標
            的，是依民法第八百二十一條之規定，其效力當然及於原告之利益，法
            理至明（參見最高法院「二十八年上字第二三六一號」、「五十八年台
            上字第八七二號」、「七十一年台上字第一六六一號」判例意旨）。
          被告對吳某提起之民事訴訟，雖然未能達到預期促使吳某交付價金之效
            果，然幸及時發現吳國賢之父「吳錦財」與代書「陳達和」及「郭能
            」等人，朋比勾串，變造、行使系爭土地買賣契約，以遂令「郭能」
            私吞「六筆土地」之陰謀敗露，爰以刑事訴追之壓力，迫使吳某同意就
            系爭土地進行點交，進而順利取得買賣價金並一一分配予原告。職此之
            故，縱使上開刑事訴追之內容，係為舉發吳某等共犯協助「郭能」私
            吞「六筆土地」之犯罪行為，亦僅屬迫使吳某交付價金之手段，而非目
            的。
          由於原告自始未參與伸張權利之訴訟，在訴追期間，更未就勞務、時間
            及費用協助支出，或分擔其應盡之責任，徒僅於坐享其成之際，亟急撇
            清分擔費用之責，彼其行使債權，履行債務，在在顯與誠信相違。
          再者，被告十數年來自力更生，為伸張共有人權利，汲汲營營付出之心
            血、勞務及花費之種種金錢支出，繁不及載，成本之鉅，不言可諭，是
            依民法第八百二十二條第二項之規定法旨，自對原告享有請求償還之債
            權。
      ６、原告應償還被告管理共有物支出之勞務費用：六十三萬三千六百元
          右計算方式係以被告自七十九年至八十九年十年之間，依法定最低每月勞
          動工資一萬五千八百四十，十年勞務報酬總額為一百九十萬零八百元，以
          「八筆土地」共有人除「何素蘭」外之三人平均分擔三分之一計算，每人
          負擔六十三萬三千六百元。
      ７、被告已交付原告價金：三百零八萬元。
    （三）綜上所述，原告尚得收取價金僅五萬二千四百十三元。而因八十八年九月
          三日被告交付原告應得部分價金三百零八萬元時，斯時被告尚為原告與郭
          蔥能進行訴訟未結，衍生費用多少，尚難預料，故言明預付三百零八萬元
          ，待全案終結扣除必要費用後，如有餘款再行分配給付，原告竟主張被告
          侵吞其土地買賣價金，實無事證可稽。
    理    由
甲、程序方面：
    原告起訴原請求被告給付二百五十二萬一千零七十八元，嗣將請求金額減縮為二
    百二十七萬二百五十四元，核屬減縮應受判決事項之聲明，依民事訴訟法第二百
    五十五條第二款規定，尚無不可，先予敘明。
乙、得心證之理由：
  一、原告起訴主張其所有基隆市信義區○○○段深澳坑小段一六四之一地號、三二
      九地號、三三五地號、三三五之一地號、三三八地號、三四一地號、三四五地
      號、三四三之一地號等土地八筆，應有部分四分之一，與被告、訴外人何素蘭
      、何素梅之繼承人郭能等及何素梅名義所有同上地段二０四之四、地號、三
      三０地號、三三七地號、三三九地號、二０四之十九地號、三三九之一地號土
      地六筆出售予訴外人吳國賢，並於七十八年五月十一日簽訂不動產買賣契約書
      ，經授權被告向訴外人吳國賢收取尾款，訴外人吳國賢並已將全部尾款交付被
      告，詎被告僅將其中三百零八萬元交付原告，其餘原告應得款項二百二十七萬
      二百五十四元則遭被告侵占，拒不交付，爰依侵權行為法則，請求被告賠償損
      害二百二十七萬二百五十四元等語。被告最初則以：當初因被告尚為原告與訴
      外人郭能進行訴訟，尚未終結，衍生費用若干尚難預料，故言明欲付三百零
      八萬元，待全案終結扣除必要費用後，如有餘款再行分配；繼又辯稱：交付三
      百零八萬元即已將原告應得款項結算，原告應領款項與其已領金額應該相符，
      甚或溢領；再又辯稱：原告計算應得價金之方式錯誤，原告應得價金應依同意
      書所列每坪扣除三百元作為增值稅、代書費、印花、中人費、市府代管費、土
      地鑑界費等，且原告應分擔拆屋還地、萬善祠補償費應按三分之一計算，而該
      土地因管理需要，過去十年由被告墊付費用訴訟，支付訴訟費用、律師費用、
      地政事務所費用及十年來其餘共有人對共有土地不聞不問被告付出心力管理共
      有土地理應獲得報酬，僅以法定最低工資每月一萬五千八百四十元計算，原告
      均應分擔三分之一，據此計算原告尚得收取之價金僅五萬二千四百十三元，被
      告亦願給付上開金錢，並未侵吞原告應得價金云云，資為抗辯。
  二、查原告主張其所有前述土地與其他共有人即被告與訴外人何素蘭、何素梅之繼
      承人郭能等人，於七十八年五月十一日簽約售予訴外人吳國賢，經授權被告
      向訴外人吳國賢收取尾款，訴外人吳國賢並已將全部尾款二千二百三十九萬七
      百四十四元交付被告，詎被告僅將其中三百零八萬元交付原告，其餘原告應得
      款項二百二十七萬二百五十四元被告則侵占入己拒不交付等情，被告則以前開
      各詞置辯，經查：
    （一）原告、被告、訴外人何素蘭、何素梅之繼承人郭能等，於七十八年五月
          十一日與訴外人吳國賢簽訂買賣契約，將附表土地售予吳國賢，原告就其
          中八筆土地應有部分四分之一（土地為分別共有而非公同共有，業據兩造
          於本院九十年一月九日言詞辯論期日自承在卷），於本件買賣原告應得總
          金額為一千四百三十四萬四千九百六十元之事實，為兩造所不爭執，並有
          買賣契約書在卷可稽，堪信為真實。而原告就本件買賣已自行向買主收取
          七百六十四萬七千三百二十三元（元以下四捨五入），並於被告向買主收
          取全部尾款後，於八十八年九月三日由被告轉交原告三百零八萬元之事實
          ，亦為兩造所不爭執，並有代書製作之來往帳、原告出具之同意書各一紙
          存卷可參，亦堪信為真實。
    （二）被告初雖辯稱：當初因被告尚為原告與訴外人郭能進行訴訟，尚未終結
          ，衍生費用若干尚難預料，故言明預付三百零八萬元，待全案終結扣除必
          要費用後，如有餘款再行分配，孰知原告竟謂被告侵權云云；惟參諸被告
          繼又辯稱：於交付三百零八萬元即已將原告應得款項結算，原告實領金額
          與其應得金額相符云云，另參原告於八十八年九月三日領取三百零八萬元
          後，八十八年九月九日旋即委由律師寄發信函告知被告「詎台端於代表本
          人向買方收取尾款價金後，僅交給三百零八萬元，差額二百五十二萬二千
          二百五十八點五元，台端竟稱已全部計算清楚，顯然台端有侵占本人款項
          之意圖，特委請貴律師代函告，限文到七日內如數給付，逾期依法訴究」
          等語，有律師函附卷可證，益證並無言明日後俟被告與訴外人郭能等人
          訴訟終結後，再計算分配餘款之事。則被告既已向買方收得全部尾款，自
          應將原告應得部分如數轉交，否則即屬侵權行為，而應負損害賠償責任。
    （三）本件兩造之爭執，厥為原告應得之價金若干？經查：
        １、原告應得總金額為一千四百三十四萬四千九百六十元。原告向買主收取
            七百六十四萬七千三百二十三元（元以下四捨五入），另由被告轉交三
            百零八萬元，已如前述。
        ２、被告辯稱應依共有人所立同意書之約定，每坪扣除三百元作為增值稅、
            代書費、印花、仲人費、市府代管費、土地鑑界費云云，惟查：兩造雖
            曾簽署同意書，表示願按坪扣除三百元作為繳納舊欠稅、增值稅或其他
            費用之用途，交訴外人郭能處理，有同意書附卷可證，惟原告陳稱：
            該同意書因共有人之一何素蘭不願簽字，而未依同意書履行，實際增值
            稅、印花、中人費、市府代管費、土地鑑界費共計六百五十二萬七千五
            百六十元均由買方墊付，而由總價金中扣除等語，經核卷附承辦代書製
            作之往來帳明細詳載預備金中增值稅、中人費、代書費、土地鑑界費、
            市府代管費等明細，共計六百五十二萬七千五百六十元，並記載十四筆
            土地總價款，扣除各共有人已領取之價款，再「扣除預備金（費用）六
            百五十二萬七千五百六十元」等於「吳國賢未付總價款二千五百零二萬
            五千三百四十元」，再扣除拆屋還地補償費一百六十三萬四千五百九十
            六元、萬善祠補償費一百萬元，「吳國賢應付款二千二百三十九萬零七
            百四十四元」，核與買方簽發之尾款支票金額相符。堪認實際上增值稅
            、代書費等費用，係由買方墊付後核算金額總計六百五十二萬七千五百
            六十元，由買方自買賣價金中扣回，各共有人並未按同意書所載按坪扣
            除三百元交付郭能管理支用。被告辯稱原告應得價金應按坪扣除三百
            元，核算應扣除一百五十三萬六千九百六十元云云，顯不足採。
        ３、至於系爭十四筆土地實際支出之增值稅、代書費等共計六百五十二萬七
            千五百六十元，既經買方墊付後由價金內扣除，則與原告有關部分，自
            應從原告應得價金內扣除，方為公允。本院查：
          (1)依代書製作之往來帳明細，已就各共有人應分擔之增值稅、代書費、印
            花分別列計，據該往來帳之記載，原告應分擔之增值稅為五十七萬三千
            八百五十元，代書費、印花等為二萬七千五百九十三元，此部分共計六
            十萬一千四百四十三元，原告亦自承應由其原應得買賣價金中扣除無誤
            。
          (2)至於其餘仲人費一百萬元、市府代管費十萬元、土地鑑界測量費三萬五
            千元，共計一百十三萬五千元，既係因十四筆土地所支出，而原告僅就
            其中八筆土地應有部分四分之一，則費用之負擔，應按原告應有部分計
            算分攤方為公允。查十四筆土地面積二七二六一點四三坪，依卷附買賣
            契約之記載，原告所有八筆面積合計六七七四五平方公尺，約二０四九
            二點八六二五坪，該八筆土地所有人應分攤之費用為八十五萬三千一百
            九十八元（0000000元×20492.8625/27261.43＝853198，元以下四捨五
            入），而原告應有部分四分之一，按其應有部分應分攤之金額為二一三
            三００元（853198÷4＝213300，元以下四捨五入），應自原告應得價
            金內扣除。
        ４、另，依代書八十八年四月二十五日計算之往來帳顯示，拆屋還地補償費
            一百六十三萬四千五百九十六元、萬善祠補償費一百萬元，共計二百六
            十三萬四千五百九十六元，已遭買方自價金內扣除；又，被告辯稱：因
            契約約定賣方須將地上物處理，買方始願交付尾款，被告為此墊付謝裕
            記、沈明強拆遷補償費十六萬九千六百八十元、三萬元，共計墊付十九
            萬九千六百八十元之事實，亦為原告所不爭執，堪信為真實。原告對於
            前述金額部分應由其負擔自應得價金內扣除並不爭執，兩造之爭執在於
            該費用究應由十四筆土地全部所有人按應有部分負擔，抑或僅應由其中
            八筆土地所有人按應有部分負擔？查被告辯稱：前開萬善祠及其他地上
            物係坐落於八筆土地上之事實，既為原告所不爭執，則上開拆除補償費
            用及地上物處理費用自應由八筆土地共有人分攤，殊無由另六筆土地所
            有人一併分攤之理。而其中二百六十三萬四千五百九十六元補償費原應
            由八筆土地共有人按其應有部分負擔，惟因共有人之一何素蘭未分擔其
            中四分之一即將全部價金自買方處取走，致買方所給付被告經手收受之
            其餘價金不足以滿足原告、被告及郭能之全部債權，該等不利益自應
            由原告、被告、郭能等均攤，不應認原告可取回全部應得價金而將全
            部不利益歸由被告負擔，是以，本院認該二百六十三萬四千五百九十六
            元補償費應由原告先分攤三分之一，即八十七萬八千一百九十九元，自
            原告應得價金內扣除。至於被告墊付之謝裕記、沈明強拆遷補償費十九
            萬九千六百八十元，原告已表明願意負擔四分之一，且參諸民法第八百
            二十二條第一項、第二項規定「共有物之管理費及其他擔負，除契約另
            有訂定外，應由各共有人，按其應有部分分擔之」、「共有人中之一人
            ，就共有物之擔負為支付，而逾其應分攤之部分者，對於其他共有人，
            得按其各應分擔之部分，請求償還」，而原告之應有部分僅四分之一，
            被告要求原告分攤三分之一金額，於法不合，此部分原告同意按其應有
            部分四分之一負擔，即原告應負擔金額為四萬九千九百二十元。總計，
            應自原告所得價金內扣除之補償費為九十二萬八千一百十九元（878199
            ＋49920＝928119） 。
        ５、至於被告辯稱其為共有物墊付管理費用即律師費、訴訟費、土地測量費
            及十年間管理共有物之報酬，可與原告請求金額抵銷云云，惟按民法第
            三百三十五條第一項前段規定「抵銷應以意思表示向他方為之」，本件
            並無證據足認被告於原告指責被告侵占前即已向原告為抵銷之表示，則
            被告於未為抵銷之表示時，即將其餘原告應得價金一百八十七萬四千七
            百七十五元（00000000－0000000－0000000－000000－000000－000000
            ＝0000000） 侵占入己，藉詞已結算清楚原告無其他款項可領取而拒不
            交付，且於接獲原告委請律師要求再給付二百餘萬元後，迄本件訴訟中
            ，猶藉詞原告已領款項與其應得款項相符甚或溢領，不願再為給付，足
            見原告主張被告故意侵占其應得買賣價金，屬侵權行為，應負賠償責任
            等語，應可採信。至於被告於本件訴訟中主張就原告有前開債務而為抵
            銷之抗辯，但查因故意侵權行為所受之損害，其債務人不得主張抵銷，
            民法第三百三十九條訂有明文。是以，不論被告所稱其墊付上開金額得
            向原告求償及十年間管理共有物得依無因管理或委任關係請求原告支付
            報酬是否屬實，均不得與本件損害賠償債務主張抵銷。
  三、從而，原告本於侵權行為法則，請求被告賠償其損害一百八十七萬四千七百七
      十五元及自起訴繕本送達被告翌日即八十八年十二月九日起，至清償日止，按
      週年利率百分之五計算之法定遲延利息，核屬有理，應予准許。逾上開部分請
      求難認有理，應予駁回。
  四、兩造陳明願供擔保，聲請宣告假執行或免為假執行，經核原告勝訴部分，合於
      法律規定，爰分別酌定相當之擔保金額宣告之；原告其餘假執行之聲請，因訴
      之駁回而失所依據，不予准許。
  五、本件事證已臻明確，兩造其餘主張舉證，經核與判決結果無影響，爰不一一論
      駁。
  六、據上論結，原告之訴為一部有理由、一部無理由，依民事訴訟法第七十九條但
      書、第三百九十條第二項、第三百九十二條判決如主文。
中      華      民      國    九十      年      三      月    十五      日
                                    臺灣士林地方法院民事第三庭
~B法      官  洪慕芳
右為正本係照原本作成。
如對本判決上訴須於判決送達後廿日內向本院提出上訴狀。
中      華      民      國    九十      年      三      月    十九      日
~B法院書記官  周霙蘭


司法院資訊處製作；財團法人民間司法改革基金會備份。
